


## Packages

Plusieurs packages sont disponibles pour réaliser des ACP avec R.
Dans ce TP nous utiliserons les packages `ade4` qui réalise les calculs  et  `factoextra`  qui fournit des outils pour visualiser les résultats.

```{r packages, eval= F}
install.packages("ade4")
install.packages("factoextra")
```


Nous utiliserons aussi un package pour les données : `palmerpenguins`, de Horst AM, Hill AP, Gorman KB (2020) , et qui fournit des mesures de la morphologie de trois espèces de pengouins: 


```{r penguins, eval= F}
install.packages("palmerpenguins")
```

Une fois installés, on charge ces packages ainsi que d'autres déjà connus : `dplyr`, `ggplot2`

```{r libs, eval= F}
library(dplyr)
library(ggplot2)
library(ade4)
library(factoextra)
library(palmerpenguins)
```

## Données 

les données sont décrites sur la page github du package : https://allisonhorst.github.io/palmerpenguins/ 

Nous utiliserons l'objet `penguins` fourni par ce package , dont voici les 6 premières lignes: 


```{r data}
data("penguins")
head(penguins)
```

### Question 1 : Préparation des données 

Filtrer les observations non attribuées, de façon à ce qu'il n'y ait plus de valeurs `NA` dans le dataframe. 

**Indice** : Utiliser les fonctions `anyNA` et `na.omit`


```{r}
p <- penguins[!apply(penguins,MARGIN = 1,anyNA),]
```


### Question 2 : Affichage des données 

Commencer par afficher les noms et les types des variables du dataset `penguins`.
Réaliser ensuite :
 - un affichage des nuages de points des variables **numériques** deux à deux
 - calculer leur corrélations 
 - afficher la densité ou l'histogramme de chaque variable  

```{r}
library(corrplot)
corrplot(cor(p))
```

Commenter ces graphiques : quelle structure remarquez-vous ? 

**Indice** : Utiliser les fonctions de base `cor`, `plot` , `hist`, ou  `ggpairs` du package `GGally`


Voici une version synthétique de ce que vous devriez obtenir :

```{r correlogramm, echo=F, cache=T, fig.height=5}
penguins <-  na.omit(penguins)
library(GGally)
ggpairs(penguins[3:6], title="Correlogram of penguins numeric variables",
         lower = list(continuous =wrap("points",  color="darkcyan",   size=0.3), combo = "facethist", discrete = "facetbar", na ="na"),  
        diag = list(continuous = wrap("densityDiag", size=0.5,color="darkcyan"), discrete = "barDiag", na = "naDiag")
        ) +theme_light()
```



### Question 3 : Préparation des données

Créer un dataframe nommé `dataACP` contenant uniquement les variables numériques qui dévrivent la morphologie des pingouins.


**Indice** : utiliser la fonction `select` du package `dplyr` , ou l'indexation de colonne standard.

```{r}
dataACP <- p %>% select(bill_length_mm,bill_depth_mm,flipper_length_mm,body_mass_g)
```


## Analyse en composantes principales


### Question 4 : calculer l'inertie de `dataACP` *sans les normaliser*

*Indice* : utiliser la fonction `var` pour calculer la variance d'un vecteur / d'une liste / d'une colonne, la fonction `diag` qui renvoie la diagonale d'une matrice carrée

```{r}
apply(dataACP,MARGIN = 2,var)
sum(apply(dataACP,MARGIN = 2,var))
sum(diag(cov(dataACP)))
```

### Question 4 bis : Pourquoi calculer l'inertie de variables normalisées est inutile (et trivial) ?


### Question 5 : Réaliser une ACP sur  `dataACP` et stocker le résultat dans une variable (e.g. `result_ACP`) 

```{r}
pca <- prcomp(dataACP,scale. = T)
summary(pca)
fviz_pca_var(pca)
fviz_pca_ind(pca)
pca$rotation
```

*Indice* : utiliser la fonction `dudi.pca` du package `ade4` et les fonctions du package `factoextra` : 

```{r}
fancy_pca <- dudi.pca(df = dataACP, scannf = FALSE, nf = 2)
fviz_eig(fancy_pca)
```

```{r}
fviz_pca_biplot(fancy_pca)
```

```{r}
inds = cbind(get_pca_ind(fancy_pca)$coord,p[,c("species","island","sex","year")])
ggplot(inds)+geom_point(aes(x=Dim.1,y=Dim.2,color=species))
```



- `get_eigenvalue` : Extraction des valeurs propres / variances des composantes principales
- `fviz_eig` : Visualisation des valeurs propres
- `get_pca_ind`, `get_pca_var`: Extraction des résultats pour les individus et les variables, respectivement.
- `fviz_pca_ind`, `fviz_pca_var`: visualisez les résultats des individus et des variables, respectivement.


Bien que les fonctions de `factoextra` fassent le travail pour vous, il est important de bien lire la documentation de la fonction `dudi.pca` pour savoir quels attributs extraire de l'objet résultat, dans le cas d'une automatisation des traitements par exemple.



### Question 5 bis : quel est le pourcentage d'inertie capturée  par les deux premières composantes ? Comment l'obtenir sans lire le scree-plot ?




### Question 5 ter : quelle est la coordonnée de la deuxième composante dans l'espace de départ ?



### Question 6 : D'après-vous, faut-il normaliser les variables de `dataACP` lors de l'ACP ? Pourquoi ?  

Pour s'en assurer,  recommencer le calcul de l'ACP et comparer les résultats .

----

## Interprétation des résultats


### Question 7 : l'ACP s'est-elle bien passée ? Justifier .


Vous devriez obtenir à la question 5 un graphique à l'allure suivante : 


```{r ACP1, echo=F, cache=T, fig.height=2, fig.width=4}
penguins <-  na.omit(penguins)
dataACP <- penguins %>%  select(bill_length_mm, bill_depth_mm,flipper_length_mm,body_mass_g  )
res.pca <-  dudi.pca(dataACP, nf=4, scannf = F, center=T, scale=T)
fviz_eig(res.pca, ylab="%age d'inertie")
```







### Question 8 : Que dire des variables projetées dans le plan formé par les deux premières composantes ?


```{r ACP2, echo=F, cache=T, fig.height=4, fig.width=4}
fviz_pca_var(res.pca)
```


### Question 9 :  Quelle est la contribution des variables `bill_length`  et `bill_depth` à la 3ème composante ? 

 &nbsp; &nbsp;
 
 

### Question 10 : projeter les individus dans le plan formé par les deux premières composantes . Interpréter. 

```{r ACP3, echo=F, eval=F,cache=T, fig.height=5}
fviz_pca_ind(pca,axes = c(3, 4))
```

*Indice* : cf. la liste des fonctions de `factoextra`


## Regrouppements

Nous cherchons maintenant à trouver une projection qui permette de séparer visuellement les trois espèces de pengouins. 


Voici comment obtenir des nuages de points des variables des pingouins ,colorés par espèce : 


```{r ACP4, echo=T, cache=T, fig.height=4}
ggplot(penguins, aes(x = bill_length_mm, y = bill_depth_mm, colour = species)) +
  geom_point() +
  theme_light()

```


Voici une version pour tous les couples de variables : 

```{r ACP5, echo=T, cache=T, fig.height=4}
ggpairs(data= penguins[,c("species" ,"bill_length_mm","bill_depth_mm", "flipper_length_mm", "body_mass_g" )], 
        columns = c("bill_length_mm","bill_depth_mm", "flipper_length_mm", "body_mass_g" ),
        #lower = list(continuous ="points", size=0.1),
        lower= list(continuous =wrap("points",  size=0.3), combo = "facethist", discrete = "facetbar", na ="na"),
         #upper= list(continuous =wrap("points",  size=0.3), combo = "facethist", discrete = "facetbar", na ="na"),
        title="Scatterplot of penguins numeric variables by species",
        
        diag=NULL,
        upper=NULL,
        mapping = aes(color=species)
        ) +theme_light()
```




### Question 11 : Les graphiques ci-dessus permettent-ils d'opérer cette classification visuelle ? 


