

# Mise en place 

- Récupérer le fichier intitulé `2020_LoL_esports_match_data.csv` sur le repertoire partagé et le charger dans un dataframe (rappel : fonction `read_=.csv`)
- charger les librairies `dplyr` et `ggplot2` si elles ont déjà été installées (les installer sinon)

```{r setup, echo=T}
library(ggplot2)
library(dplyr)
match_data <-  read.csv("./2020_LoL_esports_match_data.csv")
```

Le fichier contient des données de matchs d'un jeu compétitif en ligne, League of Legends, qui oppose deux équipes de 5 joueurs dans une arène. Les données sont disponibles pour chaque joueur de chaque match: une ligne décrit les caractéristiques d'un joueur lors d'un match.
Le data set est assez vaste : il y a 86 000 lignes et 117 colonnes.


Deux données semblent particulièrement importantes selon les joueurs au cours d'un match : l'or gagné en chassant des créatures ou d'autres joueurs , et le nombre de jouers adverses tués par l'équipe adverse.



# Corrélation 

La fonction `cor()` calcule des correlations entre deux vecteurs de valeurs, la fonction `test.cor()` également , et donne aussi la p-value associée. 


Voici par exemple le  code qui permet de calculer la corrélation entre la longueur du match en secondes et la quantité d'or gagnée.


```{r cor1, echo=T}
cor(match_data$gamelength, match_data$totalgold)
```

```{r cor2, echo=T}
cor.test(match_data$gamelength, match_data$totalgold)
```




## Exercice 1 : Variables les plus corrélées 


Déterminer les variables 4 numériques (quantitatives) les plus corrélées au sens de Pearson de ce jeu de données 


Voici comment ne garder que les variables numériques d'un jeu de données . Attention, il s'agit des colonnes de type 'numérique', ça ne signifie pas pour autant que les données sont quantitatives  en elles-mêmes. (Rappellez-vous que des données qualitatives peuvent être codées avec des nombres)


```{r filter_numeric, echo=T}
match_data_num <-  select(match_data, where(is.numeric))
head(match_data_num)
```

Notez également qu'avec cette fonction `select`, le deuxième argument est une clause `where` qui prend en argument un  prédicat, et pas une fonction. Il s'agit  du nom de la fonction **sans** les parenthèses habituelles. Techniquement , toute fonction qui renvoie une valeur booléenne peut être utilisée en tant que prédicat. 



On peut supprimer d'ores et déjà certaines variables qui ne sont clairement pas quantitatives : la version du patch, l'année, et l'attribut `playoffs` qui ne contient que des valeurs 0 ou 1. 
```{r filter_numeric2, echo=T}
#les 15 premiers noms des colonnes
head(names(match_data_num), 15)
match_data_num <-  select(match_data_num,-c(year, playoffs,patch, playerid, game, result  ))
```

Il est suggéré de suivre les étapes suivantes : 

1. Obtenir la matrice de corrélation 
2. Rendre la matrice de corrélation triangulaire 
3. Prendre les valeurs absolues
4. trier les valeurs par ordre décroissant
5. retrouver les index des n premières valeurs
6. Former les couples de variables à partir des index







## Exercice 2 : Variables les moins corrélées 


Réitérer le traitement précédent , mais cette fois pour extraire les 4 variables les moins corrélées. 

Ces variables sont-elles utiles à analyser ? (outre le fait que les corrélations entre elles sont très faible par défintion)






Confirmer la faible corrélation par un nuage de points pour quelques couples de variables peu corrélées. 




Variante plus difficile  laissée en exercice : faire une fonction qui génère  les nuages de points de tous les couples de variables dont la corrélation est inférieure ou supérieure  à un certain seuil (en valeur absolue) .



## Exercice 3


Détecter un couple de variable pour lesquelles la corrélation de Pearson est inférieure à la corrélation de Spearman.






Peut-être peut-on formuler une hypothèse sur le fait que la corrélation linéaire est moindre par rapport à celle du rang ? (cela dépend beaucoup des variables choisies )

# Régression linéaire 





  
  Selectionner un couple de variables dont la corrélation linéaire est élevée et tracer son nuage de points.
  
  Voici par exemple celui des variables `dpm` et `earned.gpm`
  
  
  
  
## Exercice 4 : regression linéaire


Réaliser la régression linéaire entre les deux variables ci-dessus (fonction `lm()`). 
Stocker le résultat dans une variable, ert commenter les résultats (fonction `summary`)
  


Si on suppose que la variable `earned.gpm` signifie «earned gold per minute» et que la variable `dpm` signifie «damage per minute» , il semblerait logique que plus un joueur inflige de dommage, plus il chasse de créatures et/ ou tue des adversaires, recevant ainsi de l'or.

Commenter les résultats , en particulier les p-values associées aux coefficients. Comment améliorer cela ?


## Exercice 5 : regroupements


D'après le graphique de la variable `dpm` et `earned.gpm`, on voit apparaître deux groupes d'individus.

 L'un est constitué de `dpm` faibles (< 2000) et de `earned.gpm` en dessous de 500.
 
 Ces critères peuvent suffire à former les deux groupes. Neanmoins , vous pouvez proposer une troisième variable (ou combinaison de variables) pour former un critère qui expliquerait cette répartition en deux groupes.
 
 
 
 
 
 
 Former les deux groupes d'individus et recommencer la régression linéaire. Cela amémliore-t-il les résultats ? 
 
Dans chaque sous groupe, étudier l'influence de l'issue du match (variable `result` , numérique, mais qualitative ) sur l'or gagné par minute et les `dpm`.
 
 

# Test d'indépendance du $\chi^2$


Déterminer les variables qualitatives qui semblent avoir un lien avec la variable qualitative `result`


En cas d'échec , on peut tout à fait proposer d'autres  variables, par exemple basées sur des seuils, comme `match_data$earned.gpm < 500`
 
 Attention aux messages de warning ! Dans le cas du Chi 2 , ils préviennent qu'il n'y a pas assez d'individus dans les cases du tableau de contingence pour que l'estimation soit fiable. 
 
```{r chi2, cache=T}
chisq.test(match_data$result, match_data$earned.gpm < 500)
```


Quelle est la variable la plus liée au résultat du match ? 
Les résultats seraient-ils différents si on faisait un groupement par équipe et par match de ces données ? 
  
  
  